ACORDAO-COMPLETO-2393926

ACÓRDÃO 843/2020 ATA 11/2020 - PLENÁRIO

VISTOS, relatados e discutidos estes autos sobre informações trazidas pela Fundação dos Economiários Federais sobre acordo de leniência celebrado entre a Controladoria-Geral da União, a Advocacia Geral da União (AGU) e as empresas do Grupo OAS; 
ACORDAM os Ministros do Tribunal de Contas da União, reunidos em sessão do Plenário, ante as razões expostas pelo Relator, em: 
9.1. não conhecer da documentação trazida pela Fundação dos Economiários Federais como representação, por não atendido o requisito de admissibilidade previsto no art. 237 do Regimento Interno do TCU;
9.2. indeferir o pedido de ingresso da Fundação dos Economiários Federais como interessada nos autos;
9.3 juntar cópia desta deliberação ao TC Processo 017.053/2015-3 e ao TC Processo 023.736/2014-3;
9.4.  apensar estes autos ao TC Processo 005.088/2015-1.

Representação a respeito de questões relacionadas ao recente acordo de leniência celebrado pela Controladoria-Geral da União (CGU), Advocacia Geral da União (AGU) e as empresas do Grupo OAS.

Advocacia-Geral da União; Controladoria-Geral da União.

3. Interessados/Responsáveis:
3.1. Interessado: Identidade preservada (art. 55, caput, da Lei n. 8.443/1992)
3.2. Responsável: Identidade preservada (art. 55, caput, da Lei n. 8.443/1992).

Aroldo Cedraz.

13.1. Ministros presentes: José Mucio Monteiro (Presidente), Walton Alencar Rodrigues (Relator), Benjamin Zymler, Augusto Nardes, Aroldo Cedraz, Raimundo Carreiro, Ana Arraes e Bruno Dantas.
13.2. Ministro que alegou impedimento na Sessão: Aroldo Cedraz.
13.3. Ministros-Substitutos presentes: Augusto Sherman Cavalcanti, Marcos Bemquerer Costa, André Luís de Carvalho e Weder de Oliveira.

ACORDAO-COMPLETO-2409738

Acórdão 2534/2020 - Plenário

WALTON ALENCAR RODRIGUES

Adoto, como relatório, a instrução da Secretaria Extraordinária de Operações Especiais em Infraestrutura (peças 4-5) :
INTRODUÇÃO
1. Cuidam os autos de petição, autuada como representação, para fins de análise preliminar, apresentada pela Fundação dos Economiários Federais (Funcef) a respeito de questões relacionadas ao recente acordo de leniência celebrado pela Controladoria-Geral da União (CGU) , Advocacia Geral da União (AGU) e as empresas do Grupo OAS.
2. De acordo com o sítio eletrônico oficial da CGU, o acordo foi assinado em 14/11/2019 (fonte: , acesso 12/12/2019) , e envolve um suposto pagamento total de R$ 1,92 bilhão até dezembro de 2047. Usa-se o termo "suposto" porque nenhuma documentação relacionada ao referido acordo foi tornada pública pela CGU, assim como nenhuma documentação foi encaminhada a esta secretaria, responsável pelas fiscalizações nos acordos de leniência, nos termos da IN-TCU n. 83/2018 c/c art. 21, inciso II, da Portaria Segecex n. 03/2019.
3. Cabe comentar que a relatoria dos presentes autos cabe ao Exmo. Ministro Walton Alencar Rodrigues, em razão de S.Exa. ser o relator do processo de acompanhamento do acordo da CGU com o grupo OAS (TC Processo 005.088/2015-1) , haja vista a inequívoca conexão entre os fatos tratados nestes autos e o acompanhamento do referido acordo.
HISTÓRICO
4. É importante registrar que esta Corte de Contas chegou a iniciar procedimento de acompanhamento da negociação do acordo de leniência com o grupo OAS no bojo do TC Processo 005.088/2015-1, havendo sido proferido o Acórdão 463/2017-TCU-Plenário, com determinações de melhoria nos atos proferidos pela CGU e pela AGU na negociação do acordo. Além da importância do acompanhamento do cumprimento das referidas determinações, cabe esclarecer que o nome da empresa foi tornado público quando da assinatura do acordo, nos exatos termos do art. 16, § 6º, da Lei 12.846/2013: " A proposta de acordo de leniência somente se tornará pública após a efetivação do respectivo acordo (...) " (destaques acrescidos) .
5. Uma informação essencial e sigilosa é que, no bojo do TC Processo 005.088/2015-1, a CGU chegou a informar esta Corte de que o acordo com o grupo OAS teria sido resilido e não seria celebrado (cf. peça 25 do TC Processo 005.088/2015-1) . Porém, de forma surpreendente, o acordo foi supostamente celebrado consoante anúncio efetuado pela CGU em seu sítio oficial e amplamente divulgado pela imprensa nacional.
EXAME DE ADMISSIBILIDADE
6. Passa-se a fazer uma síntese dos elementos consignados pela Funcef em sua petição ao TCU.
I. Síntese dos elementos constantes da petição da Funcef (peça 1) 
7. Inicialmente, a Funcef informa que possui interesse em aderir ao acordo de leniência celebrado entre a CGU, a AGU e o grupo OAS.
8. Em seguida, a Funcef traz alguns dados, alegando ser o terceiro maior fundo de pensão do Brasil, com patrimônio avaliado em R$ 67 bilhões, contando com mais de 140 mil participantes. É uma entidade fechada de previdência complementar vinculada à Caixa Econômica Federal, a qual atua como ente patrocinador, conforme art. 202 da Constituição Federal e Leis Complementares 108 e 109. A finalidade da entidade é garantir o pagamento da complementação da aposentadoria dos funcionários e ex-funcionários da Caixa.
9. Alega que, embora os fundos de pensão possuam natureza privada, o TCU e o STF têm entendido que a Funcef administra recursos públicos, considerando que parte dos aportes financeiros à entidade seriam oriundos da Caixa Econômica Federal.
10. Também informa que a CGU estaria realizando auditoria na Funcef, conforme aquele órgão de controle interno teria comunicado à Caixa por meio do Ofício n. 19939/2018/CGFIN/DAE/SFC-CGU.
11. Menciona as investigações da Operação Greenfield efetuadas pelo Ministério Público Federal (MPF) e Polícia Federal (PF) . As investigações em tela teriam apontado graves prejuízos à Funcef decorrentes de ilícitos graves cometidos em seu desfavor, o que teria implicado na necessidade de a Funcef implementar três equacionamentos em seus planos de benefícios. Esses equacionamentos resultaram na obrigação de os participantes e a Caixa realizarem aportes adicionais como medida para cobrir os prejuízos e desvios ocorridos e assim manter o equilíbrio dos planos de benefícios.
12. No âmbito da Operação Greenfield, tem-se que 29 investimentos realizados pela Funcef estariam sendo investigados, dos quais sete já resultaram em denúncias criminais apresentadas e recebidas pela 10ª Vara Federal do Distrito Federal. A Funcef noticia que está atuando como assistente de acusação do MPF, por estar contribuindo com as investigações.
13. Nesse diapasão, o MPF autorizou que a Funcef aderisse ao acordo de leniência firmado com o grupo J&F, no qual aquela entidade receberá R$ 1,75 bilhão.
14. Delineando todas essas informações, conclui a Funcef que: (i) é necessário haver a reparação dos danos e prejuízos causados por investimentos irregulares; (ii) há interesse público na recomposição do patrimônio da fundação, o que poderia vir a ser operacionalizado pela adesão ao acordo de leniência firmado entre CGU, AGU e o grupo OAS, a fim de receber, em sua respectiva cota parte, a multa aplicada às empresas do grupo OAS.
15. Em seguida, na peça 1, p. 3-9, a Funcef traz aos autos diversas informações acerca dos investimentos relacionados ao grupo OAS, notadamente: (i) FIP OAS Empreendimentos; (ii) Invepar; e (iii) Norte Energia.
I.1 FIP OAS (peça 1, p. 3-4) 
16. No tocante ao FIP OAS Empreendimentos, a Funcef informa que detém 11,76% das cotas desse fundo, constituído sob a forma de condomínio fechado. O grupo OAS integralizou 88,24%. O prazo de duração do fundo é de 20 anos, a contar da primeira integralização, podendo ser prorrogado.
17. O acordo de investimentos e outras avenças firmado entre a Funcef e a OAS Investimentos S/A, tendo como intervenientes anuentes a OAS Empreendimentos S/A, o Fundo de Investimento em Participações OAS Empreendimentos e a Caixa Econômica Federal - VITER, foi firmado em 9/12/2013, na cidade de São Paulo.
18. A administradora e a gestora do Fundo é a Caixa Econômica Federal, por meio de sua Vice-Presidência de Ativos de Terceiros - VITER.
19. A Funcef se comprometeu em subscrever cotas do FIP OAS no montante de R$ 400 milhões, estando tal compromisso consignado no Boletim de Subscrição e Integralização de Cotas, pactuado em 31/1/2014.
20. Do total de cotas de subscrição inicial, a Funcef integralizou, em 14/2/2014, à vista, cotas com preço inicial de integralização total de R$ 200 milhões. O restante das cotas de subscrição inicial, com preço de integralização idêntico de R$ 200 milhões, seria integralizado no prazo máximo de até doze meses. Entretanto, essa segunda integralização não ocorreu.
21. Em dezembro de 2015, a posição atualizada do FIP OAS era de R$ 117.500,00, tendo havido redução quase total das cotas integralizadas. Existem fortes indícios que o resultado negativo do FIP OAS ocorreu em razão de algumas irregularidades cometidas, principalmente na avaliação econômico-financeira realizada pela empresa Deloitte Touche Tohmatsu Consultores.
22. Para realização da avaliação econômico-financeira e assessoria jurídica (também chamada de Due Diligence) foi contratada a Deloitte Touche Tohmatsu Consultores por R$ 650 mil. A avaliação conduzida pela Deloitte precificou os ativos em mais de R$ 1 bilhão, mais que o quádruplo do patrimônio líquido da empresa avaliada (cujo valor era de R$ 237,9 milhões em dezembro de 2013) .
23. Para realizar a avaliação desses ativos, a Deloitte, segundo a Funcef, teria considerado no cálculo os imóveis já incorporados, bem como aqueles denominados "viabilidades", "megaprojetos", e "genéricos", sendo que os denominados "viabilidades" e "megaprojetos" ainda se encontravam na fase de projeto, ou seja, suscetíveis aos riscos próprios de uma incorporação imobiliária ainda não construída. Já quanto aos projetos denominados "genéricos" não haveria sequer decisão ou garantia de que seriam executados.
24. As premissas para elaboração do estudo da Deloitte foram fornecidas pela própria OAS Empreendimentos, o que demonstraria conflito de interesses, considerando, ademais, que não foi feita avaliação crítica do estudo por parte da Funcef.
25. A Funcef também assinala o pedido de recuperação judicial efetuado pelo Grupo OAS, distribuído à 1ª Vara de Falências e Recuperação Judicial do Tribunal de Justiça de São Paulo (TJSP) - autos n. 1030812-77.2015.8.2.0100. O pedido foi acolhido em 1º/4/2015. Atualmente, o processo encontra-se na fase de cumprimento do plano de recuperação judicial aprovado em 17/12/2015.
26. O Administrador Judicial, desde novembro de 2018, vem notificando o Juízo de Recuperação que o Grupo OAS estaria passando por grave crise de liquidez, inclusive com o inadimplemento de expressivos valores do Plano de Recuperação, mas, até o momento, segundo a Funcef, não teria havido decisão sobre esses fatos.
27. Em razão de a Funcef não ter realizado o segundo aporte ao FIP OAS, houve o ajuizamento de execução de título extrajudicial pelo FIP OAS, autuada sob o n. 1083781-69.2015.8.26.0100, em curso perante a 43ª Vara Cível do Foro Central Cível de São Paulo, a qual se encontra suspensa aguardando o procedimento arbitral a seguir descrito.
28. A FUNCEF iniciou procedimento arbitral em desfavor da OAS Empreendimentos S/A, do FIP OAS e a OAS Investimentos S/A, perante a Câmara de Arbitragem do Mercado. De acordo com a Funcef, esse procedimento visa anular ou rescindir o Acordo de Investimentos, o Compromisso de Investimentos e o Acordo de Cotistas do FIP OAS. O processo arbitral tramita em sigilo.
29. A FUNCEF também informa que este Tribunal estaria apurando os investimentos realizados no FIP OAS, no bojo do TC Processo 016.257/2017-0 (a cargo da SecexFinanças) , que resultou no Acórdão 595/2018-TCU-Plenário. Referido aresto consignou determinação à Funcef para que avaliasse e quantificasse os prejuízos causados pelos investimentos feitos no FIP Enseada, FIP CEVIX, FIP Multiner, FIP OAS e FIP Sondas, identificando os responsáveis, posteriormente encaminhando os resultados do trabalho à PREVIC. Segundo a Funcef, essa determinação teria sido cumprida em maio de 2018.
I.2 Invepar (peça 1, p. 5-8) 
30. A Funcef inicia expondo que a Companhia Investimentos e Participações em Infraestrutura S/A (Invepar) , foi constituída em março de 2000 por meio de parceria entre a Construtora OAS Ltda. e a Previ - Caixa de Previdência dos Funcionários do Banco do Brasil como holding de investidora no setor de infraestrutura logística de transportes. A Previ utilizou para tanto os fundos exclusivos BB Carteira Livre I Fundo de Investimento em Ações ("Fundo BB" - Previ) .
31. A Funcef delineia que a composição societária da Invepar à época de sua criação era de 51% das ações ordinárias pertencente à Construtora OAS e 49% do Fundo BB, conforme a seguir:
32. Naquele momento, a Invepar controlava duas concessões rodoviárias nas cidades do Rio de Janeiro e de Salvador, respectivamente, Linha Amarela S/A (LAMSA) com 100% de seu capital, e Concessionária Litoral Norte S/A (CLN) detendo 91,49% do capital dessa empresa. O quadro a seguir sintetiza essas informações:
33. Em 11/9/2008, a Funcef firmou Acordo de Confidencialidade com a Construtora OAS Ltda., BB Carteira Livre I Fundo de Investimento em Ações, Fundação Petrobras de Seguridade Social - Petros e a Funcef. Nesse acordo, foram enumerados os pontos de convergência dos interesses das partes na expansão da Invepar.
34. Já em 29/10/2008, a Funcef passou a compor o capital da Invepar, tendo sido formalizado o Acordo de Investimentos e outras avenças entre a Construtora OAS Ltda., BB Carteira Livre I Fundo de Investimentos em Ações, Petros e a Funcef com a participação dos intervenientes anuentes Invepar e Previ, tendo por finalidade disciplinar a associação das Partes com objetivo de expandir a base de negócios da Invepar, mediante aportes da Petros e Funcef como novos acionistas.
35. Naquela ocasião, a Funcef, a Previ, a Petros e a OAS, concomitantemente ao aporte de novos recursos, promoveram uma fusão dos negócios. Em razão disso, ficou ajustado que a Funcef e a Petros investiriam na Invepar um montante de recursos correspondente a, no máximo, 20% do capital social da Invepar, que seria utilizado na subscrição e integralização de ações ordinárias e preferenciais, com limite máximo de R$ 400 milhões.
36. A OAS, por sua vez, realizaria sua participação na INVEPAR, podendo transferir, a seu critério, o montante total de até R$ 262 milhões, que será utilizado na subscrição e integralização de ações ordinárias e preferenciais.
37. Em seguida, a Invepar passou a integrar o bloco de controle da Concessionária Rio-Teresópolis S/A, em conjunto com CCNE Carioca Participações S/A, Queiroz Galvão Participações e Concessões S/A e Strata Construções e Concessionárias Integradas S/A. A Invepar também passou a controlar outras concessionárias nos segmentos de infraestrutura rodoviária, aeroportuária e mobilidade urbana.
38. O quadro a seguir resume a composição societária da Invepar, bem como todas as concessionárias nas quais a empresa detinha participação até o ano de 2016, quando a Invepar foi alienada à LAMSAC e à PEX Peru:
39. No âmbito da Operação Greenfield, o MPF teria apontado indícios de irregularidades relacionadas aos investimentos na Invepar, empresa vinculada à holding OAS, conforme Procedimento Investigativo Criminal n. 1.16.000.000099.2016-08 e Inquérito Civil n. 1.16.000.000396.2016-45.
40. Em razão da Recuperação Judicial, não é possível realizar novos aportes na Invepar. O plano de recuperação judicial do grupo OAS engloba a alienação dos seus ativos, inclusive sua participação na Invepar, que seria alienada por meio de leilão, com preço mínimo de R$ 1,35 bilhão. O leilão ocorreu em 14/3/2016 e foi fracassado.
41. Por isso, o Juízo da 1ª Vara de Falências e Recuperação Judicial de São Paulo considerou como apresentada a proposta automática da SPE Credores pelo preço mínimo do edital.
42. No âmbito do TCU, está em curso o Processo TC Processo 007.879/2016-4, instaurado mediante representação do MPF 4º Ofício de Combate à Corrupção, relacionado ao Inquérito Civil n. 1.16.000.000396/2016-4, relacionado a possíveis irregularidades ocorridas na Funcef, Petros e Previ em investimentos efetuados na Invepar.
I.3 Norte Energia (peça 1, p. 8-9) 
43. A Funcef é acionista da Norte Energia S/A, detendo 10% do capital total da empresa, que é a concessionária encarregada da Usina Hidroelétrica de Belo Monte. A Norte Energia S/A firmou contrato para construção do empreendimento com o Consórcio Construtor Belo Monte (CCBM) , composto, entre outras empresas, pela Construtora OAS.
44. O CADE investiga condutas anticompetitivas, no bojo do Processo Administrativo n. 08700.006378/2016-15, praticadas entre julho de 2009 e julho de 2010 na licitação para a outorga de concessão para exploração da UHE Belo Monte e na contratação da construção do empreendimento, materializadas em: (i) possível acordo de divisão de mercado de construção da UHE Belo Monte, mediante troca de informações concorrencialmente sensíveis; e (ii) alinhamento de práticas comerciais na estruturação de consórcios para participação na concorrência privada realizada pela Norte Energia S/A.
45. Durante a tramitação do processo, a empresa Andrade Gutierrez assinou acordo de leniência com o CADE, no qual admite sua participação no cartel e fornece informações e evidências a fim de auxiliar a investigação das infrações.
46. Esse investimento também integra o escopo da Operação Greenfield, conduzida pelo MPF e pela Polícia Federal, por intermédio do Procedimento Investigativo Criminal n. 1.16.000.003703.2015-69.
47. Também há processo instaurado nesta Corte de Contas - TC Processo 017.053/2015-3, de responsabilidade da SeinfraElétrica e ainda não julgado, no qual o TCU identificou superfaturamento da ordem de R$ 2,1 bilhões (data-base maio/2010) no contrato de construção da usina. Também há o TC Processo 023.736/2014-3, por meio do qual este Tribunal busca avaliar a participação de subsidiárias do grupo Eletrobras em Sociedades de Propósito Específico (SPE) que visam construir ou operar empreendimentos ligados ao setor elétrico, notadamente a Norte Energia S/A.
I.4 Pedidos (peça 1, p. 9) 
48. Em síntese, a Funcef requer que o TCU:
a)  Admita a Funcef como interessada no acordo de leniência em questão, considerando todos os prejuízos causados pelo grupo OAS à Funcef, conforme revelado em investigações e ações do MPF, particularmente a Operação Greenfield;
b)  não homologue o acordo de leniência celebrado pela CGU com o grupo OAS até que a Funcef seja admitida como interessada e ressarcida dos danos que sofreu pelos atos ilícitos cometidos pelo grupo OAS. 
II. Análise
49. Primeiramente, é importante examinar se a Funcef pode figurar como aderente a acordos de leniência celebrados com base na Lei 12.846/2013 (chamada Lei Anticorrupção - LAC) .
50.	A competência para celebração ou adesão a acordos de leniência está descrita no art. 16 da Lei 12.846/2013. Os acordos de leniência, segundo o texto legal, devem se referir a possíveis atos lesivos descritos no art. 5º do mesmo diploma legal.
51. Nessa seara, os acordos de leniência guardam relação e conexão com a competência para instauração, apuração e julgamento de processos administrativos de responsabilidade (PAR) , cuja competência cabe à autoridade máxima de cada órgão ou entidade dos Poderes Executivo, Legislativo e Judiciário.
52. A Funcef, embora receba aportes de seu ente patrocinador - a Caixa Econômica Federal - empresa pública federal, não se constitui como entidade apta à instauração de PAR, o que conduz à conclusão de que também não pode figurar como competente para celebração de acordos de leniência, uma vez que a Funcef não se caracteriza como uma entidade do Poder Executivo Federal.
53. De fato, a Funcef não integra a Administração Pública Federal direta ou indireta. Apesar disso, a Funcef administra recursos públicos, conforme expõe a jurisprudência do TCU e do STF, o que, por si só, não a habilita como competente para instauração de PAR ou celebração de acordos de leniência.
54. Os eventuais prejuízos oriundos de operações possivelmente fraudulentas devem ser cobrados dos responsáveis mediante procedimentos próprios, sobretudo a instauração de tomada de contas especial, com posterior envio dos autos para julgamento pelo TCU, e o ajuizamento de ações judiciais, conforme dispõe o subitem 9.2 do Acórdão 595/2018-TCU-Plenário c/c IN-TCU 71/2012 (instauração, organização e encaminhamento de TCEs para julgamento pelo TCU) .
55. Ademais, a título ilustrativo, cabe comentar que o acordo de leniência firmado entre a CGU/AGU e o grupo OAS causou surpresa a esta Unidade Técnica, haja vista que, no TC Processo 005.088/2015-1, havia a informação sigilosa de que o acordo teria sido resilido (cf. peça 25 daqueles autos) .
56.	Esta Unidade Técnica não recebeu nenhuma outra informação acerca da negociação desse acordo após esse fato. Em razão disso, e considerando a reiterada postura da CGU e da AGU de não enviar quaisquer elementos de acordos de leniência para esta Corte, não foi possível examinar se o acordo celebrado com a OAS atende à legalidade e legitimidade esperadas, tampouco se representa alguma vantajosidade para o erário (economicidade) , nos termos da IN-TCU nº 83/2018.
57. É importante mencionar que, segundo notícias publicadas na Folha de São Paulo (fonte: https://www1.folha.uol.com.br/mercado/2019/11/oas-faz-acordo-de-leniencia-e-pagara-r-19-bi.shtml - peça 3) em 15/11/2019, in verbis:
No acordo assinado nesta quinta-feira, a empreiteira se comprometeu a pagar R$ 1,92 bilhão em 28 anos. Segundo Magaldi, a empresa entregou 180 anexos, que ainda estão sob sigilo.
 (...) 
Segundo o governo, os recursos serão integralmente destinados à União e às entidades lesadas.
Segundo a coluna Mônica Bergamo, a empresa vai começar a pagar a multa em 2020. Em cada um dos primeiros quatro anos serão pagos apenas R$ 2 milhões, num total de R$ 8 milhões. Do quinto ao 10º ano serão desembolsados R$ 15 milhões anuais. Apenas a partir do 11º ano do acordo serão pagos R$ 100 milhões por ano, totalizando, enfim, o R$ 1,9 bilhão.
 (destaques acrescidos) 
58. Vê-se que, segundo informações extraoficiais divulgadas pela imprensa, sem qualquer conhecimento prévio deste Tribunal, os pagamentos do acordo de leniência da OAS estarão concentrados no período final do acordo de 28 anos, havendo recebimentos baixíssimos no começo do acordo.
59. Isso pode levar à situação em que a Funcef, ao aderir ao acordo, receba valores irrisórios e esteja impedida de tomar quaisquer medidas administrativas ou judiciais em desfavor das empresas supostamente colaboradora com CGU/AGU.
60. A título de exemplo, cabe mostrar que, conforme recentemente publicado pela CGU em seu sítio oficial, a distribuição de valores oriundos do acordo de leniência firmado com a UTC Participações S/A conduziu à insólita situação de um dos entes lesados - a empresa pública federal Eletronuclear - ter recebido a irrisória quantia de R$ 1.500,00 (hum mil e quinhentos reais) :
 (fonte: https://www.cgu.gov.br/assuntos/responsabilizacao-de-empresas/lei-anticorrupcao/acordo-leniencia/utc-participacoes-s-a, acesso em 22/1/2020) 
61. Portanto, é possível que a Funcef, ao aderir ao acordo com a OAS, se veja na provável situação de receber valores irrisórios, sem que possa tomar quaisquer medidas em desfavor da empresa para obter o ressarcimento integral dos prejuízos que lhe foram causados, tendo em vista o processo de recuperação judicial. Trata-se de uma situação potencialmente desvantajosa para a Funcef, que possui a opção de ingresso no Poder Judiciário, objetivando fazer valer os direitos de seus representados.
62. Além disso, é importante dizer que a Instrução Normativa TCU 74/2015 foi revogada pela Instrução Normativa TCU 83/2018, a qual trouxe nova disciplina para a fiscalização do TCU sobre os processos de celebração de acordo de leniência.
63. Nesse novo normativo, não há mais nenhuma função atribuída ao TCU de validar previamente os termos do acordo celebrado pela CGU ou de conferir-lhe eficácia, como existia na versão anterior do normativo.
64. Portanto, nessas circunstâncias, não cabe conhecer da presente representação. Por outro lado, cabe encaminhar cópias da deliberação que vier a ser proferida à SecexFinanças, unidade detentora da clientela (fundos de pensão) e SeinfraElétrica, no interesse dos processos TC Processo 017.053/2015-3 e TC Processo 023.736/2014-3 (tendo em vista que a Funcef é acionista da Norte Energia S/A, responsável pela usina hidrelétrica de Belo Monte) .
65. Considerando que o acordo de leniência celebrado com a empresa OAS possui impacto em potenciais apurações ou negociações de acordos conduzidas pela Força Tarefa do Ministério Público Federal da Operação Lava Jato em Curitiba/PR e da Operação Greenfield em Brasília/DF, convém enviar-lhes cópia da deliberação que vier a ser proferida.
PROPOSTA DE ENCAMINHAMENTO
66. Ante o exposto, submetem-se os autos à consideração superior, propondo:
a) não conhecer a presente documentação como representação, por não atender os pressupostos de legitimidade, previstos no art. 235 e 237, inciso VII, do Regimento Interno do TCU, e no art. 103, § 1º, da Resolução - TCU 259/2014, sobretudo em face do entendimento de que a Fundação dos Economiários Federais (Funcef) não ser legitimada a instaurar Processos Administrativos de Responsabilização (PAR) , definidos no art. 8º da Lei 12.846/2013, o que conduz ao entendimento de que também não está habilitada à celebração ou adesão obrigatória a acordos de leniência definidos no art. 16 da mesma lei;
b) apensar os presentes autos ao TC Processo 005.088/2015-1, tendo em vista a conexão com aquele acompanhamento de procedimentos para acordo de leniência;
c) dar ciência à Funcef da deliberação que vier a ser proferida nos autos, bem como às Forças Tarefa do Ministério Público Federal da Operação Lava Jato em Curitiba/PR e da Operação Greenfield em Brasília/DF, à SecexFinanças e à SeinfraElétrica (no interesse dos TCs Processo 017.053/2015-3 e Processo 023.736/2014-3) , devendo ser tarjadas as informações constantes dos parágrafos 5 e 55 deste pronunciamento, em razão do grau de sigilo imposto pela CGU sobre essas informações.

8.1. Paulo Roberto Galli Chuery (20.449/OAB-DF) e outros.

Não atuou.

INFORMAÇÕES SOBRE ACORDO DE LENIÊNCIA FIRMADO PELA CGU, AGU E GRUPO OAS. COMPETÊNCIAS ESTABELECIDAS NA LEI 12.846/2013. AUSENTES OS REQUISITOS DE ADMISSIBILIDADE DITADOS NOS ARTS. 235 E 237 DO RITCU. NÃO CONHECIMENTO.

REPRESENTAÇÃO (REPR)

Secretaria Extraordinária de Operações Especiais em Infraestrutura (SeinfraOperações).

Trata-se de documento remetido a este Tribunal pela Fundação dos Economiários Federais (Funcef) , por meio da qual dá notícia de acordo de leniência firmado em 14/11/2019 pela Controladoria-Geral da União (CGU) , Advocacia Geral da União (AGU) e as empresas do Grupo OAS; informa sobre investimentos feitos pela Funcef no Grupo OAS e requer a intervenção do TCU para ser admitida como parte interessada no citado acordo de leniência.
A SeinfraOperações, ao contextualizar a matéria, explicita que os procedimentos para celebração do acordo de leniência com o Grupo OAS foram analisados no âmbito do TC Processo 005.088/2015-1. Por meio do Acórdão 463/2017-TCU-Plenário, determinou-se ao Ministério da Transparência, Fiscalização e Controladoria-Geral da União a adequação dos procedimentos internos para formulação de acordos de leniência às exigências legais aplicáveis. A informação prestada pela CGU, à época, é que o acordo não seria mais celebrado.
Não obstante, notícia veiculada no sítio eletrônico da CGU informou a celebração de acordo de leniência, por meio do qual o Grupo OAS pagará R$ 1,92 bilhão, a título de compensação por contratos fraudulentos firmados com recursos públicos federais, até dezembro de 2047. Como registrado, o montante estipulado será corrigido pela taxa Selic e prestar-se-á a pagar dano, enriquecimento ilícito e multa, a saber: 
R$ 720,14 milhões correspondem à restituição de valores pagos a título de propinas;
R$ 800,37 milhões correspondem ao enriquecimento ilícito obtido em razão de influência em contratos fraudulentos;
R$ 320,06 milhões correspondem à multa administrativa prevista da Lei 12.846/2013 (Lei anticorrupção) ;
R$ 84,73 milhões correspondem à multa civil, prevista da Lei 8.429/1992 (Lei de improbidade administrativa) .
O interesse da Funcef no acordo de leniência firmado reside no fato de ter realizado investimentos vultosos no Fundo de Investimentos Privado OAS Empreendimentos (FIP OAS) , na Companhia Investimentos e Participações em Infraestrutura S/A (Invepar) e na Norte Energia S/A. 
Em razão desses aportes, dentre outros, e dos prejuízos advindos, a Funcef, juntamente com outros fundos de pensão de empresas públicas, é investigada na Operação Greenfield, instaurada pelo Ministério Público Federal (MPF) e pela Polícia Federal. Dos vinte e nove investimentos realizados pela Funcef que estão sendo investigados, sete já resultaram em denúncias criminais recebidas pelo Juízo da 10ª Vara Federal do Distrito Federal.
No intuito de recompor o patrimônio de seus segurados, a Funcef tem adotado variadas providências: 
aderiu, com a autorização do MPF, ao acordo de leniência firmado com o Grupo J&F, do qual receberá R$ 1,75 bilhão;
atua como assistente de acusação do MPF nas denúncias criminais recebidas pela 10ª Vara Federal do Distrito Federal, por estar contribuindo com as investigações (peça 12) ; 
instaurou procedimento na Câmara de Arbitragem do Mercado contra a OAS Empreendimentos S/A, o FIP OAS e a OAS Investimentos S/A, a fim de anular ou rescindir o Acordo de Investimentos, o Compromisso de Investimentos e o Acordo de Cotistas do FIP OAS.
A SeinfraOperações pondera que o ingresso da Funcef no acordo de leniência do Grupo OAS não garante o ressarcimento dos investimentos malsucedidos, haja vista o que aconteceu com a Eletronuclear que, em 30/10/2019, recebeu R$ 1.500,00 do acordo de leniência firmado pela CGU com a UTC Participações S/A. 
Ademais, a Instrução Normativa 83/2018, que dispõe sobre a fiscalização do TCU sobre os processos de celebração de acordo de leniência previstos na Lei 12.846/2013, não mais prevê a validação dos acordos de leniência pelo Tribunal. Por essa razão, a unidade técnica propugna pelo não conhecimento do pleito como representação, por não atendidos os requisitos de admissibilidade previstos no art. 235 e 237, inciso VII, do Regimento Interno do TCU.
Após a manifestação da unidade técnica, novos elementos foram juntados aos autos para demonstrar as medidas que vêm sendo adotadas junto ao Poder Judiciário para garantir a restituição dos valores investidos pela Funcef no Grupo OAS (peças 8-15) . 
No âmbito do processo 0054446-11.2016.4.01.3400, o Juízo da 10ª Vara Federal do Distrito Federal determinou ao Banco Central do Brasil, em 20/11/2018 e em sede de cautelar, o sequestro de R$ 240 milhões do Grupo OAS (peça 11) .  A decisão fundou-se na alegada dilapidação do patrimônio da holding, que estaria atuando com desídia em relação ao plano de recuperação judicial aprovado em 17/12/2015, em tramitação na 1ª Vara de Falências e Recuperação Judicial do Tribunal de Justiça de São Paulo.
A Funcef busca demonstrar, assim, que vem adotando providências para reaver os recursos aportados no Grupo OAS, classificados no âmbito da Justiça Federal como "produto do crime", que resultaram em efetivo prejuízo aos beneficiários de aposentadorias e pensões custeadas pela entidade.
Quanto às pretensões da entidade nestes autos, não vislumbro medida passível de ser adotada pelo TCU. A entidade, como previsto no art. 202 da Constituição Federal, introduzido pela Emenda Constitucional 20/1998, observa o regime de previdência privada e organiza-se de forma autônoma, ou seja, não se confunde com o Regime Geral de Previdência Social (RGPS) . 
Nos termos dos arts. 24 e 25 da Lei Complementar 108/2001, a fiscalização e o controle das entidades fechadas de previdência complementar são competência da Superintendência Nacional de Previdência Complementar (Previc) , autarquia de natureza especial vinculada ao Ministério da Economia com estrutura regimental aprovada por meio do Decreto 8.992/2017. 
A atuação do TCU sobre as entidades de previdência complementar patrocinadas por entidades públicas dar-se-á, ordinariamente, por meio da prestação de contas da Previc. Isso não afasta, por certo, a competência para realizar, por iniciativa própria e caso haja indícios de irregularidades, fiscalização sobre essas mesmas entidades, como ditado no art. 71, inciso IV, da Constituição Federal c/c o art. 1º, inciso II, da Lei 8.443/1992, e assentado por meio do Acórdão 573/2006-TCU-Plenário.
Feitas tais considerações, concluo no sentido de que a matéria não preenche os requisitos de admissibilidade do art. 237 do Regimento Interno do TCU, mormente porque, pelas informações trazidas pela Funcef, providências de cunho cível e criminal já estão em curso para tentar reaver os investimentos feitos no Grupo OAS.
Ante o exposto e ao tempo em que indefiro o pedido de ingresso da Funcef como interessada nos autos, formulado à peça 6, VOTO no sentido de que o Tribunal adote a deliberação que ora submeto à apreciação deste Colegiado.
TCU, Sala das Sessões Ministro Luciano Brandão Alves de Souza, em 8 de abril de 2020.
WALTON ALENCAR RODRIGUES 
Relator